【裁判字號】    97,醫上易,1
【裁判日期】    971224
【裁判案由】    侵權行為損害賠償
【裁判全文】
臺灣高等法院高雄分院民事判決         97年度醫上易字第1號
上  訴  人   乙○○
訴訟代理人   高慶福律師
被 上 訴人   建佑醫院（即丙○○、丁○○、甲○○之合夥）
兼法定代理人 丙○○
被上訴人     戊○○
             丁○○
兼上列四人共
同訴訟代理人 甲○○    住同上
上列當事人間請求侵權行為損害賠償事件，上訴人對於民國97年
7 月7 日臺灣高雄地方法院96年度醫字第5 號第一審判決提起上
訴，本院於民國97年12月10日言詞辯論終結，判決如下：
    主  文
上訴駁回。
第二審訴訟費用由上訴人負擔。
    事  實  及  理  由
一、本件上訴人起訴主張：(一)上訴人因肩膀酸痛，於民國95年2
    月13日、同年月20日、同年月27日及同年3 月6 日至被上訴
    人建佑醫院就診，由受僱於被上訴人建佑醫院之被上訴人戊
    ○○醫師為上訴人診療，前2 次就診時，被上訴人戊○○指
    示護士為上訴人各施打水楊酸製劑（Aspegic） 一支；於95
    年2 月27日就診時，被上訴人戊○○在上訴人之肩膀骨輪處
    注射玻尿酸一支後，上訴人即出現發燒、嘔吐、頭暈、頭痛
    、身體刺痛、呼吸困難、臉浮腫、眼睛出血等症狀。經上訴
    人向被上訴人戊○○反應，被上訴人戊○○僅稱藥效過後即
    會好，然上訴人因上述症狀於95年3 月21日至25日至被上訴
    人建佑醫院住院治療，並於同年4 月21日回診，仍未獲改善
    。(二)上訴人於95年3 月13日、14日，分別經訴外人冠林眼科
    及高雄市立小港醫院眼科診斷出左眼玻璃體出血、左眼視網
    膜出血、雙眼高壓症、近視性網膜色素退化等症狀，迄今仍
    未痊癒；上訴人並於95年11月間，前往財團法人長庚紀念醫
    院高雄分院腦神經科治療上述頭暈、頭痛等症狀，至今亦未
    痊癒。按玻尿酸應注入膝蓋，不能注入人體其他部位，被上
    訴人戊○○將玻尿酸注入上訴人之肩膀，而傷及上訴人眼部
    、腦部等，上訴人因上開症狀，久未痊癒，致身體飽受折磨
    ，精神上痛苦萬分，爰依醫療法第82條第2 項、民法第195
    條規定，請求被上訴人戊○○賠償精神慰藉金新台幣（下同
    ）150 萬元；又被上訴人建佑醫院為被上訴人戊○○之僱用
    人，依民法第188 條第1 項規定，應與其連帶負賠償責任，
    被上訴人丙○○、丁○○、甲○○（下稱丙○○等3 人）為
    被上訴人建佑醫院之合夥人，於被上訴人建佑醫院財產不足
    清償時，對本件損害亦應負連帶賠償責任等語。聲明求為判
    決：(一)被上訴人建佑醫院及戊○○應連帶給付上訴人150 萬
    元，及自起訴狀繕本送達翌日起至清償日止按週年利率5 %
    計算之利息。(二)前項判決如執行無結果或有不足之額，應由
    被上訴人丙○○、丁○○、甲○○連帶給付。(三)上訴人願供
    擔保，請准宣告假執行。
二、被上訴人則以：(一)被上訴人戊○○未曾於95年2 月27日為上
    訴人施打玻尿酸。(二)於95年2 月13日，上訴人因左邊肩膀疼
    痛、背痛，至被上訴人建佑醫院骨科就診，被上訴人戊○○
    乃為上訴人施打阿斯匹靈製劑（Aspegic ，即上訴人所稱之
    水楊酸製劑），及開立非類固醇性鎮痛解熱劑（Aceo
    Retard）、骨骼肌鬆弛劑（Mephenoxalone） 及胃藥予上訴
    人服用；於95年2 月20日，上訴人主訴左肩疼痛、兩邊膝蓋
    疼痛，至被上訴人建佑醫院骨科就診，被上訴人戊○○乃在
    上訴人左肩施打局部麻醉鎮痛劑（Lidocaine） 及類固醇製
    劑（Larkcort），並開立非類固醇消炎鎮痛劑、肌肉鬆弛劑
    、胃藥予上訴人服用；於95年2 月27日及95年3 月6 日，上
    訴人主訴左肩疼痛、兩邊膝蓋疼痛，至被上訴人建佑醫院骨
    科就診，被上訴人戊○○乃為上訴人施打阿斯匹靈製劑（
    Aspegic） ，並開立非類固醇消炎鎮痛劑、肌肉鬆弛劑及胃
    藥予上訴人服用。被上訴人戊○○所為醫療行為均符合醫療
    常規，並無任何疏失，上訴人所述於施打針劑後疑似出現頭
    暈、嘔吐、呼吸困難等症狀，可能係因長期服用非類固醇性
    鎮痛解熱劑、骨骼肌鬆弛劑、類固醇製劑等藥物，而出現腸
    道或全身性之藥物副作用，且上訴人為長期糖尿病患者，血
    糖狀況控制不佳，身體及四肢刺痛及眼睛出血之症狀，應為
    糖尿病之合併症，上訴人於追蹤尿液檢驗後，發現白血球及
    紅血球升高，於超音波檢查中報告為尿路結石，95年3 月21
    日血液培養報告為腸內菌屬（enterobactar），均會造成發
    燒之症狀等語置辯。並答辯聲明求為判決：(一)上訴人之訴駁
    回。(二)如受不利判決，願供擔保請准免為假執行。
三、原審為上訴人敗訴之判決，上訴人不服，提起上訴，上訴聲
    明求為判決：(一)原判決廢棄。(二)被上訴人建佑醫院及戊○○
    應連帶給付上訴人150 萬元，及自起訴狀繕本送達翌日起至
    清償日止按週年利率5%計算之利息。(三)前項判決，如執行無
    結果或有不足之額，應由被上訴人丙○○、丁○○及甲○○
    連帶給付。被上訴人則答辯聲明求為判決：駁回上訴。
四、兩造不爭執事項如下:
（一）被上訴人戊○○曾為上訴人施打水楊酸製劑。
（二）被上訴人丙○○、丁○○、甲○○為被上訴人建佑醫院之
      合夥人，被上訴人戊○○醫師係受僱於被上訴人建佑醫院
      擔任骨科主任。
五、兩造之爭執點為：被上訴人戊○○是否有用藥不當或過量而
    致上訴人發燒、呼吸困難（休克）、臉浮腫、眼睛出血、身
    體刺痛、嘔吐、頭暈、頭痛等嚴重副作用之醫療行為？上訴
    人依醫療法第82條第2 項、民法第195 條、第188 條規定，
    請求被上訴人連帶賠償精神慰藉金150 萬元，有無理由？茲
    分述如下:
（一）上訴人主張被上訴人戊○○於95年2 月27日在伊肩膀施打
      玻尿酸後，伊身體很不舒服，出現心臟無力、發燒、昏睡
      等症狀，故伊覺得玻尿酸最有問題等語，為被上訴人所否
      認，辯稱被上訴人戊○○未曾為上訴人施打玻尿酸。查，
      依上訴人在被上訴人建佑醫院之95年2 月27日病歷記載，
      當日被上訴人戊○○並未為上訴人施打玻尿酸，有病歷在
      卷可稽，且經本院問上訴人「你現在認為95年2 月27日戊
      ○○在你肩膀上施打的是不是玻尿酸？」，上訴人竟回答
      「不知道」（見本院卷第77頁），足見上訴人亦無法確定
      被上訴人戊○○是否曾於95年2 月27日為其施打玻尿酸，
      此外，上訴人未能舉證證明95年2 月27日被上訴人戊○○
      有為其施打玻尿酸，故上訴人之上開主張，不足採信。
（二）次查，於95年2 月13日，上訴人因左邊肩膀疼痛、背痛，
      至被上訴人建佑醫院骨科就診，被上訴人戊○○乃為上訴
      人施打阿斯匹靈製劑（Aspegic ，即上訴人所稱之水楊酸
      製劑），及開立非類固醇性鎮痛解熱劑（Aceo Retard）
      、骨骼肌鬆弛劑（Mephenoxalone） 及胃藥予上訴人服用
      ；於95年2 月20日，上訴人主訴左肩疼痛、兩邊膝蓋疼痛
      ，至被上訴人建佑醫院骨科就診，被上訴人戊○○乃在上
      訴人左肩施打局部麻醉鎮痛劑（Lidocaine） 及類固醇製
      劑（Larkcort），並開立非類固醇消炎鎮痛劑、肌肉鬆弛
      劑、胃藥予上訴人服用；於95年2 月27日及95年3 月6 日
      ，上訴人主訴左肩疼痛、兩邊膝蓋疼痛，至被上訴人建佑
      醫院骨科就診，被上訴人戊○○乃為上訴人施打阿斯匹靈
      製劑（Aspegic） ，並開立非類固醇消炎鎮痛劑、肌肉鬆
      弛劑及胃藥予上訴人服用等情，有上訴人在被上訴人建佑
      醫院之病歷在卷可稽，自堪認屬實，故上訴人主張上開4
      次就診，伊都是看左肩，都沒有看膝蓋，第2 次是施打水
      楊酸，第3 次才施打類固醇及局部麻醉劑云云，自不足採
      信。
（三）又上訴人主張上開四次看診，被上訴人戊○○有用藥不當
      或過量造成上訴人有發燒、嘔吐、頭暈、頭痛、身體刺痛
      、呼吸困難、臉浮腫、眼睛出血等嚴重副作用，其中被上
      訴人戊○○同時為上訴人施打類固醇針劑及局部麻醉劑，
      ，藥量過重，且就類固醇針劑部分，被上訴人戊○○使用
      50mg，依該針藥仿單記載10mg才是安全劑量，被上訴人戊
      ○○為上訴人施打類固醇針劑顯已逾安全劑量云云，為被
      上訴人所否認，並辯稱: 類固醇針劑、局部麻醉劑兩種混
      合做局部注射，這是骨科常用處方，又類固醇針劑1 瓶50
      mg（即5cc） ，被上訴人戊○○於95年2 月20日僅為上訴
      人施打0.2 瓶，其劑量為10mg（即1cc） ，並未逾安全劑
      量，而局部麻醉劑總共施用2Amp（即2 支劑量），每支劑
      量是2cc ，亦未過量等語。查，依上訴人在被上訴人建佑
      醫院之95年2 月20日病歷記載，被上訴人戊○○醫師為上
      訴人施打之類固醇針劑是0.2 瓶，每瓶之劑量是50mg（即
      5cc） ，則0.2 瓶之劑量是10 mg ，並未逾上訴人所提出
      之仿單上所記載之安全使用劑量10mg。又原審就被上訴人
      戊○○為上訴人施打水楊酸、類固醇針劑、局部麻醉劑，
      及開立非類固醇性鎮痛解熱劑、骨骼肌鬆弛劑等藥物予上
      訴人服用，是否符合醫療常規，送請財團法人私立高雄醫
      學大學附設中和紀念醫院鑑定結果，認被上訴人戊○○所
      給予上訴人之醫療行為合於常規，有財團法人私立高雄醫
      學大學附設中和紀念醫院致原審函在卷可稽（見原審卷第
      338 頁），此外，上訴人未能明確指出及舉證證明被上訴
      人戊○○有何施用藥物不當及過量之情形，故上訴人之上
      開主張，尚難採信。
（四）另上訴人主張被上訴人戊○○在上訴人肩膀骨輪處施打水
      楊酸、局部麻醉劑、類固醇製劑、及開立類固醇性鎮痛解
      熱劑、骨骼肌鬆弛劑予上訴人服用，致引發臉浮腫、眼睛
      出血（現已變成視障、領有視障手冊）等嚴重副作用症狀
      ，被上訴人戊○○實施醫療行為前，並未告知上訴人會引
      起上述之嚴重副作用症狀，違反告知義務，應負醫療過失
      責任云云，為被上訴人所否認，辯稱: 上訴人之上開症狀
      係因其長期罹患糖尿病、高血脂症及高血壓所致，與被上
      訴人戊○○之醫療行為無關等情。查，原審向財團法人私
      立高雄醫學大學附設中和紀念醫院函詢，施打水楊酸製劑
      會有何副作用，經該醫院函覆稱: 「四、Aspegic 為
      aspirin 製劑，注射之副作用通常為注射部位局部疼痛、
      頭暈、胃痛等。對aspirin 過敏患者則可能出現藥物過敏
      反應如皮疹，頭痛或呼吸困難等等。五、副作用產生後給
      予停藥處理，通常可自動恢復，但若腫痛較明顯則可給予
      消炎止痛藥物治療。若是發生嚴重的過敏反應如休克、呼
      吸困難或大範圍皮疹則應趕快給予抗過敏治療及維護生命
      現象之緊急治療。總之，如果產生之副作用嚴重甚至危及
      生命則應予以及時治療。若症狀輕微，則應與病人及家屬
      病情說明並繼續觀察即可。」（見原審卷第105 頁），足
      見施打水楊酸製劑不會造成臉浮腫、眼睛出血等副作用，
      又被上訴人戊○○為上訴人施打水楊酸、類固醇針劑、局
      部麻醉劑，及開立非類固醇性鎮痛解熱劑、骨骼肌鬆弛劑
      等藥物予上訴人服用，係符合醫療常規，已如前述，縱上
      開藥用會產生副作用，惟其副作用是否即為臉浮腫、眼睛
      出血，上訴人未能舉證證明，則上訴人之臉浮腫、眼睛出
      血等症狀與上開藥用產生之副作用難謂有何因果關係，被
      上訴人戊○○自無從告知上訴人使用上開藥物會產生臉浮
      腫、眼睛出血等副作用，故上訴人之上開主張，尚難採信
      。
（五）再者，上訴人主張被上訴人於96年6 月5 日在原審所提出
      之陳情案說明書第貳點記載：乙○○小姐為長期糖尿病患
      者，血糖狀況控制不佳、身體及四肢刺痛及眼睛出血之症
      狀，應為糖尿病之合併症等語，而被上訴人建佑醫院之醫
      師朱家駿於95年2 月13日為上訴人治療糖尿病，應可預見
      上訴人有可能引發眼睛出血等嚴重副作用症狀，卻未為避
      免眼睛出血等嚴重副作用症狀發生之處置，其未善盡注意
      義務，有醫療過失責任云云。查，上訴人於原審係主張被
      上訴人戊○○醫療有疏失，而提起本件訴訟請求被上訴人
      賠償，與朱家駿醫師是否有醫療疏失無關，故朱家駿醫師
      是否有醫療疏失，應非屬上訴範圍，亦不在本院審理範圍
      ，故上訴人之上開主張，應屬無據。
（六）綜上，被上訴人戊○○所給予上訴人之醫療行為均合於常
      規，難謂有何醫療疏失，故上訴人主張被上訴人戊○○有
      醫療疏失，而請求被上訴人賠償，難謂有據。
六、綜上所述，上訴人本於醫療法第82條第2 項、民法第195 條
    、第188 條之規定，請求被上訴人建佑醫院及戊○○連帶給
    付上訴人150 萬元，及自起訴狀繕本送達翌日起至清償日止
    按週年利率5%計算之利息，如執行無結果或有不足之額，應
    由被上訴人丙○○、丁○○及甲○○連帶給付，為無理由，
    不應准許。其假執行之聲請亦失所附麗，應併予駁回。原審
    為上訴人敗訴之判決，及駁回其假執行之聲請，於法尚無不
    合。上訴意旨指摘原判決不當，求予廢棄改判，為無理由，
    應予駁回。
七、本件事證已臻明確，且原審曾就本件醫療事件送請財團法人
    私立高雄醫學大學附設中和紀念醫院鑑定，而上訴人就被上
    戊○○尚有何醫療過失之情形（包括使用何藥物不當或是過
    量），均未能具體陳明，故本院認無再送鑑定之必要，故不
    予送鑑定，併此明 。
八、據上論結，本件上訴為無理由，依民事訴訟法第449 條第1
    項、第78條，判決如主文。
中    華    民    國    97    年    12    月    24   日
                            民事第三庭
                                審判長法官  張國彬
                                法      官  吳登輝
                                法      官  鄭月霞
以上正本證明與原本無異。
本件不得上訴。
中    華    民    國    97    年    12    月    24   日
                                書  記  官  吳新貞


司法院資訊處製作；財團法人民間司法改革基金會備份。
